---
title: "Budowa modelu ekonometrycznego na podstawie danych makroekonomicznych USA w latach 1980-2022"
author: "Natalia Nowak, Jacek Rybak"
output:
  html_document:
    toc: true
    toc_float:
      collapsed: true
      smooth_scroll: true
    theme: flatly
date: "`r Sys.Date()`"
---

```{r setup, include=FALSE, warning=FALSE}
dane <- read.csv("US_macroeconomics.csv")
library(tidyverse)
library(corrplot)
library(cowplot)
library(tseries)
library(forecast)
test <- dane |>
	filter(date > ymd("2014-02-01"))
train <- dane |>
	filter(date <= ymd("2014-02-01"))
```

# Opis danych i źródło

## Źródło i opis

Zbiór danych pochodzi ze strony [kaggle.com](https://www.kaggle.com/datasets/sarthmirashi07/us-macroeconomic-data) i zawiera dane makroekonomiczne z USA zbierane od listopada 1980 roku do maja 2022.

## Podstawowe charakterystyki zmiennych

```{r}
summary(dane)
```

* `date` data danej obserwacji
* $X_1:$ `CPI` wskaźnik cen towarów i usług konsumpcyjnych dla ludności miejskiej
* $X_2:$`Mortgage_rate` średnie oprocentowanie 30-letnich kredytów hipotecznych o stałej stopie procentowej
* $X_3:$`Unemp_rate` stopa bezrobocia
* $X_4:$`NASDAQ` wartość indeksu NASDAQ
* $X_5:$`disposable_income` dochód rozporządzalny
* $X_6:$`Personal_consumption_expenditure` wydatki na konsumpcję
* $Y:$`personal_savings` odsetek wynagrodzenia przeznaczany na oszczędności

# Wykresy zależności

```{r echo=FALSE, fig.width=9, fig.height=12}
p1 <- ggplot(train, aes(x = personal_savings, y = CPI)) +
	labs(x = "Stopa oszczędności") +
	geom_point(alpha = 0.3) +
	theme_minimal()


p2 <- ggplot(train, aes(x = personal_savings, y = NASDAQ)) +
	geom_point(alpha = 0.3) +
	labs(x = "Stopa oszczędności") +
	theme_minimal()

p3 <- ggplot(train, aes(x = personal_savings, y = disposable_income)) +
	geom_point(alpha = 0.3) +
	labs(x = "Stopa oszczędności", y = "Dochód rozporządzalny") +
	theme_minimal()

p4 <- ggplot(train, aes(x = personal_savings, y = Unemp_rate)) +
	geom_point(alpha = 0.3) +
	labs(x = "Stopa oszczędności", y = "Stopa bezrobocia") +
	theme_minimal()

p5 <- ggplot(train, aes(x = personal_savings, y = Mortgage_rate)) +
	geom_point(alpha = 0.3) +
	labs(x = "Stopa oszczędności", y = "Stopa procentowa kredytów") +
	theme_minimal()

p6 <- ggplot(train, aes(x = personal_savings, y = Personal_consumption_expenditure)) +
	geom_point(alpha = 0.3) +
	labs(x = "Stopa oszczędności", y = "Wydatki na konsumpcję") +
	theme_minimal()

plot_grid(p1, p2, p3, p4, p5, p6, nrow = 3)
```

# Badanie korelacji między zmiennymi

```{r fig.width=9}
train |> 
	select(-date) |> 
	cor() |> 
	corrplot()

corr_matrix <- train |> 
	select(-c(date, personal_savings)) |> 
	cor()
pary_kor <- corr_matrix |> 
	as.data.frame() |> 
	mutate(var1 = rownames(corr_matrix)) |> 
	pivot_longer(cols = -var1, names_to = "var2", values_to = "corr") |> 
	filter(var1 < var2, abs(corr) > 0.7) |> 
	arrange(desc(abs(corr)))
print(pary_kor)
```

W niektórych parach zmiennych objaśniających występują wysokie korelacje. Przed zbudowaniem modelu należy pozbyć się zmiennych objaśniających o wysokim stopniu korelacji ze sobą.

```{r}
train <- train |>
	select(-c(CPI, disposable_income))
corr_matrix <- train |> 
	select(-c(date, personal_savings)) |> 
	cor()
pary_kor <- corr_matrix |> 
	as.data.frame() |> 
	mutate(var1 = rownames(corr_matrix)) |> 
	pivot_longer(cols = -var1, names_to = "var2", values_to = "corr") |> 
	filter(var1 < var2, abs(corr) > 0.7) |> 
	arrange(desc(abs(corr)))
print(pary_kor)
```

Po usunięciu zmiennych CPI oraz disposable_income żadna wartość korelacji zmiennych nie przekracza wartości 0,9.

```{r}
cor(train |> 
	select(-c(date, personal_savings)),
	train$personal_savings)
```

Wszystkie zmienne są umiarkowanie lub silnie skorelowane ze zmienną objaśnianą.

# Badanie stacjonarności zmiennych

```{r fig.width=9, warning = F}
train |>
	select(-date) |>
	summarise(across(everything(), ~ kpss.test(.x, null = "Trend")$p.value))

train <- train |>
	mutate(across(where(is.numeric), ~ c(NA, diff(.x))))

train |>
	select(-date) |>
	summarise(across(everything(), ~ kpss.test(.x, null = "Trend")$p.value))
```

W przypadku każdej zmiennej nie stwierdzono stacjonarności nawet po uwzględnieniu trendu.



# Budowa modelu

```{r}
model <- lm(personal_savings ~ Mortgage_rate + Unemp_rate + NASDAQ +
			Personal_consumption_expenditure, train)
summary(model)
```

# Eliminacja zmiennych metodą krokową wsteczną



# Badanie normalności rozkładu reszt

```{r, echo = FALSE, fig.width=9, warning = FALSE}
ggplot(model, aes(x = model$residuals)) + 
	geom_histogram(aes(y = after_stat(density)), fill = "#2C3E50", bins = 30) +
	stat_function(
	    fun = dnorm, 
	    args = list(mean = mean(model$residuals), sd = sd(model$residuals)), 
	    color = "red", 
	    linewidth = 1.2
	) +
	labs(title = "Rozkład reszt", x = "Wartość reszty", y = "Gęstość wystąpień") +
	theme_minimal()
```

```{r}
shapiro.test(model$residuals)
```

Zatem reszty nie są normalne.

# Testowanie autokorelacji

# Testowanie współliniowości

# Testowanie stabilności parametrów modelu

# Testowanie stabilności postaci analitycznej modelu

# Badanie efektu katalizy

```{r}
R0 <- cor(train |> 
	select(-c(date, personal_savings)),
	train$personal_savings)

R <- cor(train |> 
	select(-c(date, personal_savings)),
	train |> 
	select(-c(date, personal_savings)))

print(R < 0)
```


# Badanie koincydencji

# Ostateczna postać modelu

# Wyznaczenie prognozy

## Błąd prognozy
