---
title: "Budowa modelu ekonometrycznego na podstawie danych makroekonomicznych USA w latach 1980-2022"
author: "Natalia Nowak, Jacek Rybak"
output:
  html_document:
    toc: true
    toc_float:
      collapsed: true
      smooth_scroll: true
    theme: flatly
date: "`r Sys.Date()`"
---

```{r setup, include=FALSE, warning=FALSE}
dane <- read.csv("US_macroeconomics.csv")
library(tidyverse)
library(corrplot)
library(cowplot)
library(tseries)
library(forecast)
library(urca)
library(broom)
library(lmtest)
library(strucchange)
library(car)
library(prais)
library(sandwich)

dane <- dane |>
	mutate(date = ymd(date))
test <- dane |>
	filter(date > ymd("2014-02-01"))
train <- dane |>
	filter(date <= ymd("2014-02-01"))
alpha = 0.1
```

# Opis danych i źródło

## Źródło i opis

Zbiór danych pochodzi ze strony [kaggle.com](https://www.kaggle.com/datasets/sarthmirashi07/us-macroeconomic-data) i zawiera dane makroekonomiczne z USA zbierane od listopada 1980 roku do maja 2022.

## Podstawowe charakterystyki zmiennych

```{r}
summary(dane)
```

* `date` data danej obserwacji
* $X_1:$ `CPI` wskaźnik cen towarów i usług konsumpcyjnych dla ludności miejskiej
* $X_2:$`Mortgage_rate` średnie oprocentowanie 30-letnich kredytów hipotecznych o stałej stopie procentowej
* $X_3:$`Unemp_rate` stopa bezrobocia
* $X_4:$`NASDAQ` wartość indeksu NASDAQ
* $X_5:$`disposable_income` dochód rozporządzalny
* $X_6:$`Personal_consumption_expenditure` wydatki na konsumpcję
* $Y:$`personal_savings` odsetek wynagrodzenia przeznaczany na oszczędności

# Wykresy zależności

```{r echo=FALSE, fig.width=9, fig.height=12}
p1 <- ggplot(train, aes(x = personal_savings, y = CPI)) +
	labs(x = "Stopa oszczędności") +
	geom_point(alpha = 0.3) +
	theme_minimal()


p2 <- ggplot(train, aes(x = personal_savings, y = NASDAQ)) +
	geom_point(alpha = 0.3) +
	labs(x = "Stopa oszczędności") +
	theme_minimal()

p3 <- ggplot(train, aes(x = personal_savings, y = disposable_income)) +
	geom_point(alpha = 0.3) +
	labs(x = "Stopa oszczędności", y = "Dochód rozporządzalny") +
	theme_minimal()

p4 <- ggplot(train, aes(x = personal_savings, y = Unemp_rate)) +
	geom_point(alpha = 0.3) +
	labs(x = "Stopa oszczędności", y = "Stopa bezrobocia") +
	theme_minimal()

p5 <- ggplot(train, aes(x = personal_savings, y = Mortgage_rate)) +
	geom_point(alpha = 0.3) +
	labs(x = "Stopa oszczędności", y = "Stopa procentowa kredytów") +
	theme_minimal()

p6 <- ggplot(train, aes(x = personal_savings, y = Personal_consumption_expenditure)) +
	geom_point(alpha = 0.3) +
	labs(x = "Stopa oszczędności", y = "Wydatki na konsumpcję") +
	theme_minimal()

plot_grid(p1, p2, p3, p4, p5, p6, nrow = 3)
```

# Badanie korelacji między zmiennymi

```{r fig.width=9}
train |> 
	select(-date) |> 
	cor() |> 
	corrplot()

corr_matrix <- train |> 
	select(-c(date, personal_savings)) |> 
	cor()

pary_kor <- corr_matrix |> 
	as.data.frame() |> 
	mutate(var1 = rownames(corr_matrix)) |> 
	pivot_longer(cols = -var1, names_to = "var2", values_to = "corr") |> 
	filter(var1 < var2, abs(corr) > 0.7) |> 
	arrange(desc(abs(corr)))

print(pary_kor)
```

W niektórych parach zmiennych objaśniających występują wysokie korelacje. Przed zbudowaniem modelu należy pozbyć się zmiennych objaśniających o wysokim stopniu korelacji ze sobą.

```{r}
train <- train |>
	select(-c(CPI, disposable_income))

corr_matrix <- train |> 
	select(-c(date, personal_savings)) |> 
	cor()

pary_kor <- corr_matrix |> 
	as.data.frame() |> 
	mutate(var1 = rownames(corr_matrix)) |> 
	pivot_longer(cols = -var1, names_to = "var2", values_to = "corr") |> 
	filter(var1 < var2, abs(corr) > 0.7) |> 
	arrange(desc(abs(corr)))

print(pary_kor)
```

Po usunięciu zmiennych CPI oraz disposable_income żadna wartość bezwględna korelacji zmiennych nie przekracza wartości 0,9.

```{r}
cor(train |> 
	select(-c(date, personal_savings)),
	train$personal_savings)
```

Wszystkie zmienne są umiarkowanie lub silnie skorelowane ze zmienną objaśnianą.

# Badanie stacjonarności zmiennych

```{r fig.width=9, warning = F}
train |>
	summarise(across(where(is.numeric), ~ kpss.test(.x, null = "Trend")$p.value))
```

Zmienne nie są stacjonarne nawet po uwzględnieniu trendu. W celu usunięcia niestacjonarności przekształcamy szereg czasowy wartości w szereg czasowy różnic wartości.

```{r fig.width=9, warning = F}
train <- train |>
	mutate(across(where(is.numeric), ~ c(NA, diff(.x)))) |>
	slice(-1)

train |>
	select(-date) |>
	summarise(across(everything(), ~ kpss.test(.x, null = "Trend")$p.value))
```

Po przekształceniu zmienne stały się stacjonarne z wyjątkiem zmiennej opisującej wydatki na konsumpcję.

```{r}
ggplot(train, aes(x = date, y = Personal_consumption_expenditure)) +
	geom_line() +
	theme_minimal()
#https://metricgate.com/docs/zivot-andrews-test/
summary(ur.za(train$Personal_consumption_expenditure))
```

Po przyjrzeniu się wykresowi można zauważyć silny spadek wydatków w okolicy kryzysu z 2008 roku. Ze względu na niego szereg nawet po różnicowaniu nie jest uznawany za stacjonarny przez test KPSS. Na szczęście istnieje test stacjonarności, który potrafi uwzględnić pęknięcie strukturalne. Jest to test Zivota-Andrewsa. Odrzucamy $H_0:$ szereg jest niestacjonarny i nie ma pęknięć strukturalnych, a przyjmujemy $H_1:$ szereg jest stacjonarny z pęknięciem strukturalnym w określonym punkcie czasu (w tym przypadku jest to jesień 2008 roku).

# Budowa modelu

```{r}
model <- lm(personal_savings ~ Mortgage_rate + Unemp_rate + NASDAQ +
			Personal_consumption_expenditure, train)
summary(model)
```

Pierwotny model wyjaśnia `r paste0(round(summary(model)$r.squared * 100, 2), "%")` zmienności zmiennej objaśnianej, a jego niskie p-value na poziomie `r glance(model)$p.value` oznacza, że zmienne objaśniające mają istotny statystycznie wpływ na zmienną objaśnianą.

# Eliminacja zmiennych metodą krokową wsteczną

Nie wszystkie zmienne, które są zawarte w modelu, są istotne. Dlatego po kolei będzie eliminowana zmienna o najniższej istotności aż do momentu, w którym wszystkie zmienne będą istotne.

```{r}
model <- lm(personal_savings ~ Mortgage_rate + NASDAQ +
			Personal_consumption_expenditure, train)
summary(model)
```

```{r}
model <- lm(personal_savings ~ Mortgage_rate +
			Personal_consumption_expenditure, train)
summary(model)
```

W takiej postaci wszystkie zmienne są istotne na poziomie $\alpha = 0.1$.

# Badanie normalności rozkładu reszt

```{r}
shapiro.test(model$residuals)
```

Test Shapiro-Wilka odrzuca $H_0$ zatem uznaje, że reszty nie mają rozkładu normalnego.

```{r echo=FALSE, fig.width=9, warning=FALSE}
model_data <- augment(model)
ggplot(model_data, aes(x = .resid)) + 
	geom_histogram(aes(y = after_stat(density)), fill = "#2C3E50", bins = 30) +
	stat_function(
	    fun = dnorm, 
	    args = list(mean = mean(model$residuals), sd = sd(model$residuals)), 
	    color = "red", 
	    linewidth = 1.2
	) +
	labs(title = "Rozkład reszt", x = "Wartość reszty", y = "Gęstość") +
	theme_minimal()

ggplot(model_data, aes(sample = .resid)) +
  stat_qq() +
  stat_qq_line(color = "red") +
  theme_minimal() +
  labs(title = "Wykres Q-Q dla reszt")

```

Jednak po przyjrzeniu się wykresowi Q-Q możemy zauważyć, że większość błędów rozkłada się zgodnie z rozkładem normalnym. Jedynie ogony są grubsze ze względu na wartości odstające.

```{r}
model_data_filtered <- model_data |> 
  filter(between(.resid, mean(.resid)-2*sd(.resid), mean(.resid)+2*sd(.resid)))

ggplot(model_data_filtered, aes(sample = .resid)) +
  stat_qq() +
  stat_qq_line(color = "red") +
  theme_minimal() +
  labs(title = "Wykres Q-Q dla reszt")
```

Jeżeli odfiltrujemy wartości spoza przedziału $(\mu-2\sigma, \mu + 2\sigma)$ to wciąż widoczne są lekkie odchylenia, lecz środkowy obszar rozkładu przylega do linii teoretycznej, dlatego można uznać ten rozkład za asymptotycznie normalny. W przedziale dwóch sigm zawiera się `r nrow(model_data_filtered)` z `r nrow(model_data)` obserwacji.

# Testowanie autokorelacji

### Test Durbina-Watsona

```{r}
dwtest(model)
```

Statystyka testowa wynosi 2.474, p-value = 1, co oznacza brak podstaw do odrzucenia H0. Wartość statystyki jest powyżej 2, co może sugerować lekką autokorelację ujemną - do zweryfikowania innym testem.

### Test Breuscha-Godfreya (opóźnienie do 12 miesięcy)

```{r}
bgtest(model, order = 12)
```

Bardzo niskie p-value, odrzucamy hipotezę zerową o braku autokorelacji do 12. rzędu. W resztach modelu istnieje silna autokorelacja.

```{r results = "hide"}
model_pw <- prais_winsten(personal_savings ~ Mortgage_rate +
            Personal_consumption_expenditure, data = train, index = "date")
rho <- tail(model_pw$rho, 1)[[1]]
train2 <- data.frame(personal_savings = numeric(nrow(train)),
                     Mortgage_rate = numeric(nrow(train)),
					 Personal_consumption_expenditure = numeric(nrow(train)))
train2$intercept <- c(1 * sqrt(1 - rho^2), rep(1 - rho, nrow(train) - 1))
train2$personal_savings <- train$personal_savings - lag(train$personal_savings, default = 0)*rho
train2$Mortgage_rate <- train$Mortgage_rate - lag(train$Mortgage_rate, default = 0)*rho
train2$Personal_consumption_expenditure <- train$Personal_consumption_expenditure - lag(train$Personal_consumption_expenditure, default = 0)*rho
train2$personal_savings[1] <- train$personal_savings[1]*sqrt(1-rho^2)
train2$Mortgage_rate[1] <- train$Mortgage_rate[1]*sqrt(1-rho^2)
train2$Personal_consumption_expenditure[1] <- train$Personal_consumption_expenditure[1]*sqrt(1-rho^2)
model2 <- lm(personal_savings ~ Mortgage_rate + intercept +
            Personal_consumption_expenditure - 1, data = train2)
```

Istnienie wysokiej autokorelacji jest problemem, który należy spróbować rozwiązać. W tym celu została zastosowana metoda Cochrane’a-Orcutta, a dokładniej zmodyfikowana wersja, która w literaturze jest określana mianem procedury Praisa-Winstena.

```{r}
bgtest(model2, order = 12)
```

Wynik testu się zmienił - p-value znacznie wzrosło do wartości 0.02, lecz wciąż jest ono poniżej poziomu $\alpha = 0.1$. Niestety próba pozbycia się autokorelacji zakończyła się niepowodzeniem.


# Badanie heteroskedastyczności

### Test Breuscha-Pagana

```{r}
bptest(model)
```
Wartość p-value = 0.0452 jest mniejsza od przyjętego poziomu istotności alpha = 0.1, co nakazuje odrzucić hipotezę zerową o homoskedastyczności. Oznacza to, że w modelu występuje problem heteroskedastyczności, czyli wariancja składnika losowego nie jest stała w czasie.
### Test White'a
```{r}
bptest(model, ~ fitted(model) + I(fitted(model)^2))
```
Wariancja testu oparta na kwadratach wartości dopasowanych dała wynik nieistotny statystycznie (p-value = 0.2381 > 0.1), co oznacza brak podstaw do odrzucenia hipotezy zerowej. Wynik ten sugeruje, że występująca w modelu heteroskedastyczność ma charakter liniowy względem samych zmiennych objaśniających, a nie form nieliniowych.
```{r}
coeftest(model, vcov = vcovHC(model, type = "HC3"))
```

Zastosowanie rygorystycznej korekty barierowej HC3 pozwoliło na ponowną ocenę istotności zmiennych w warunkach odpornych na heteroskedastyczność. Po przeliczeniu błędów standardowych zmienna Mortgage_rate okazała się statystycznie nieistotna (p-value 0.2384 > 0.1)

# Testowanie współliniowości
```{r}
vif(model)
```

Wartości wskaźnika VIF dla obu zmiennych są bliskie 1..

## Korelacja między zmiennymi objaśniającymi po różnicowaniu

```{r}
cor_objasnajace <- cor(train |> 
  select(Mortgage_rate, Personal_consumption_expenditure))
print(round(cor_objasnajace, 4))

ggplot(train, aes(x = Mortgage_rate, 
                  y = Personal_consumption_expenditure)) +
  geom_point(alpha = 0.3, color = "grey") +
  geom_smooth(method = "lm", color = "red", se = TRUE) +
  labs(title = "Zależność między zmiennymi objaśniającymi",
       x = "Przyrost stopy kredytów hipotecznych",
       y = "Przyrost wydatków na konsumpcję") +
  theme_minimal()
```

Wykres rozrzutu między przyrostami stopy kredytów hipotecznych a przyrostami wydatków na konsumpcję nie wykazuje wyraźnej zależności liniowej — linia trendu jest niemal pozioma. Potwierdza to brak współliniowości między zmiennymi objaśniającymi, co jest zgodne z wartościami VIF bliskimi 1. Zmienne wnoszą do modelu niezależną informację.

# Testowanie stabilności parametrów modelu

### Test Chowa

```{r}
test_chowa <- sctest(personal_savings ~ Mortgage_rate + Personal_consumption_expenditure, 
       type = "Chow", 
       point = 331, 
       data = train)

test_chowa
```

Podczas testu Chowa należy podzielić obserwacje na dwa podokresy, a wybór podziału może przebiegać na różne sposoby. W tym wypadku obserwacje zostały podzielone na te przed kryzysem z 2008 roku i na te po tym kryzysie. Uzyskana wartość p-value = `r round(test_chowa$p.value, 2)` jest wyższa od 0.1, co oznacza, że parametry modelu są stabilne.

# Testowanie stabilności postaci analitycznej modelu

### Test Ramsey'a RESET

```{r}
resettest(model, power = 2:3, type = "fitted")
```

### Test liczby serii

```{r}
runs.test(as.factor(model$residuals > 0))
```

Test liczby serii weryfikuje niezależność kolejnych znaków reszt modelu, a wysokie p-value (0.2261) oznacza przyjęcie hipotezy zerowej o ich losowym rozkładzie. 

```{r}
model_data <- augment(model) |>
  mutate(date = train$date)

ggplot(model_data, aes(x = date, y = .resid)) +
  geom_line(color = "black", alpha = 0.7) +
  geom_hline(yintercept = 0, color = "red", 
             linetype = "dashed", linewidth = 1) +
  geom_hline(yintercept = c(-2*sd(model$residuals), 
                              2*sd(model$residuals)),
             color = "blue", linetype = "dotted") +
  labs(title = "Reszty modelu w czasie",
       x = "Data", y = "Reszta") +
  theme_minimal()
```

Zdecydowana większość reszt mieści się w przedziale,  jednak widoczna jest zwiększona liczba obserwacji wykraczających poza ten przedział, co jest spójne z wcześniej wykrytą autokorelacją reszt. 
Szczególnie wyraźne skoki występują w okolicach lat 1986, 2008 i 2014, odpowiadających okresom turbulencji gospodarczych.


# Badanie efektu katalizy

```{r}
R0 <- cor(train |> 
	select(Mortgage_rate, Personal_consumption_expenditure),
	train$personal_savings)

R <- cor(train |> 
	select(Mortgage_rate, Personal_consumption_expenditure),
	train |> 
	select(Mortgage_rate, Personal_consumption_expenditure))
print(R < 0)
```

Okazuje się, że żadna ze zmiennych nie jest katalizatorem.

# Badanie koincydencji

```{r}
koincydencja <- function(x, y) {
  mean(sign(x) == sign(y), na.rm = TRUE)
}

zmienne <- train |>
  select(-date, -personal_savings)

wyniki_koincydencji <- data.frame(
  Zmienna = names(zmienne),
  Koincydencja = sapply(
    zmienne,
    function(x) koincydencja(x, train$personal_savings)
  )
)

wyniki_koincydencji
```

```{r}
ggplot(wyniki_koincydencji,
       aes(x = reorder(Zmienna, Koincydencja),
           y = Koincydencja)) +
  geom_col(fill = "#2C3E50") +
  coord_flip() +
  labs(
    title = "Współczynniki koincydencji",
    x = "Zmienna",
    y = "Koincydencja"
  ) +
  theme_minimal()
```

Otrzymane współczynniki koincydencji dla wszystkich analizowanych zmiennych są niższe od 0,5. Oznacza to, że zmienne objaśniające częściej zmieniają się w kierunku przeciwnym niż stopa oszczędności.

# Ostateczna postać modelu

# Wyznaczenie prognozy

```{r}
test_diff <- test |>
    select(-c(CPI, disposable_income))
last_train <- tail(train, 1)
test_diff <- rbind(last_train, test_diff)
test_diff <- test_diff |>
	mutate(across(where(is.numeric), ~ c(NA, diff(.x)))) |>
    slice(-1)

predicted <- predict(model, newdata = test_diff)
predicted_lvl <- last_train$personal_savings + cumsum(predicted)



wykres_df <- data.frame(
	index = 1:nrow(test),
	realne = test$personal_savings,
	prognozowane = predicted_lvl
)
wykres_df <- wykres_df |>
	pivot_longer(
    cols = c(realne, prognozowane),
    names_to = "typ",
    values_to = "wartosc"
  )
ggplot(wykres_df, aes(x = index, y = wartosc, color = typ)) +
	geom_line() +
	theme_minimal()
```

## Błąd prognozy

```{r}
mae <- mean(abs(test$personal_savings - predicted_lvl))
rmse <- sqrt(mean((test$personal_savings - predicted_lvl)^2))
```

Błędy prognozy mają wartości: MAE = `r round(mae, 2)`, RMSE = `r round(rmse, 2)`.